【裁判字號】    97,上更(一),235
【裁判日期】    970930
【裁判案由】    業務過失致死
【裁判全文】
臺灣高等法院臺中分院刑事判決     97年度上更(一)字第235號
上  訴  人  臺灣臺中地方法院檢察署檢察官
上  訴  人
即  被  告  戊○○
上  訴  人
即  被  告  己○○
上  一  人
選任辯護人  李進成律師
上列上訴人因被告等業務過失致死案件，不服臺灣臺中地方法院
93 年度訴字第2425號中華民國94年2月18日第一審判決（起訴案
號：臺灣臺中地方法院檢察署93年度偵字第1327號），提起上訴
，經最高法院發回更審，本院判決如下：
    主  文
原判決撤銷。
戊○○、己○○從事業務之人，因業務上之過失致人於死，各處
有期徒刑拾月，減為有期徒刑伍月，如易科罰金以銀元參佰元即
新台幣玖佰元折算壹日。均緩刑參年。
    犯罪事實
一、戊○○、己○○分別係凌天航空股份有限公司（以下簡稱凌
    天公司）聘僱之載運燃油司機（兼加水員）及機械員，以替
    凌天公司執行燃油洩水程序為其等業務之一，係從事業務之
    人員。緣凌天公司於民國九十年九月三日早上七時十一分許
    ，派遣孫山南及殷大偉駕駛Ｂｅｌｌ－２０６Ｂ－３型直昇
    機從臺中水湳機場起飛，執行臺灣電力公司所委託之礙掃作
    業，而前開礙掃作業期間因須中途加油，為使加油作業順利
    完成，凌天公司遂派戊○○，預先於同年八月三十一日下午
    ，駕駛燃油儲油車至水湳機場中油儲油槽取油後，將儲油車
    停在凌天公司之停車場。於同年九月三日早上八時許，戊○○駕駛前揭儲油車，載運燃油至臺中市○○路與軍福路旁之
    臨時作業地點前，其明知儲油車從加滿油到作業前已靜置二
    天三夜，在驅車之前，應先確實執行燃油洩水作業，將儲油
    車油槽內之燃油洩放至透明瓶中，目視檢測燃油於儲油車停
    置期間，是否遭水氣污染，而有不適於加入直昇機油箱之情
    形，依當時情形，並無不能注意之情形，戊○○竟疏於注意
    ，以重複使用且透明度不足之寶特瓶中進行燃油洩水程序，
    致戊○○未及時發覺儲油車內之燃油，業於靜置期間遭水氣
    污染，不能再供作直昇機燃油情形下，將前揭已受水氣污染
    之燃油，運至臺中市○○路與軍福路旁之臨時作業地點，供
    業已在場等待之己○○替直昇機加油作業用。待該儲油車靜
    置十五分鐘後，因儲油車停放地點路面不平，遂將儲油車另
    移至他處，戊○○及己○○二人，本應注意儲油車內之燃油
    經沿路顛跛，到達作業現場時，油水已經混合，且靜置後又
    有重新移動他處之情形，是應待停車靜止一段時間，使油槽
    內與燃油混合之水沉澱至底層，與燃油分離後，再實施燃油
    洩水作業，始能確實有效目測發覺燃油有無受水污染，戊○○、己○○二人竟未注意，而依當時情形亦無不能注意之情
    事，竟均不待儲油車內之水與燃油沉澱分離，即由己○○直
    接從儲油車油槽漏水口，將油漏至透明度不足之寶特瓶中，
    作燃油洩水檢查作業；再由戊○○以油槍，將直昇機燃油注
    入透明度亦不足之寶特瓶中，作燃油洩水檢查作業，致渠等
    二人均未能目視檢測出儲油車內之直昇機燃油已受水污染，
    即將受水污染之燃油，加至孫山南及殷大偉所駕駛之Ｂｅｌ
    ｌ－２０６Ｂ－３型直昇機油箱內。嗣孫山南及殷大偉所駕
    駛Ｂｅｌｌ－２０６Ｂ－３型直昇機，於同年九月三日八時
    四十五分許，經戊○○及己○○加油完畢，起飛後不到四分
    鐘，即因所加燃油含水量過高，致發動機熄火，墜落在臺中
    市○○路○段九八巷內竹林內，使孫山南及殷大偉之胸部、
    頭部、四肢多處均受有鈍挫傷，且均因胸部肋骨之骨折割裂
    心房室壁致心因性休克，經送醫到院前即因傷重不治死亡。
二、案經臺中市警察局第五分局報請臺灣臺中地方法院檢察署檢
    察官相驗後簽分偵查起訴。
    理    由
一、按被告以外之人於偵查中向檢察官所為陳述，除顯有不可信
    之情況者外，得為證據，刑事訴訟法第一百五十九條之一第
    二項定有明文。因檢察官於偵查中向被告以外之人所取得之
    陳述，原則上均能遵守法律規定，不致違法取供，其可信度
    極高，職是，被告以外之人前於偵查中為證述，除反對該項
    供述得具有證據能力之一方，已釋明「顯有不可信之情況」
    之理由外，不宜遽指該證人於偵查中之陳述不具證據能力。
    本案證人李正鈞、李正文、乙○○、林飛輝等人於檢察官偵
    查中所為之證述，並無證據顯示有不法取供之情形，被告或
    辯護人亦未合理釋明上開供述有顯不可信之情況，依上說明
    ，其等於上揭偵查中之證言自均具有證據能力，合先敘明。
二、訊據被告戊○○、己○○二人於本院審理時固坦承未發覺儲
    油車內之燃油已遭水氣污染，而注入被害人孫山南及殷大偉
    所駕駛之直昇機內，該直昇機於起飛後四分鐘內，發動機熄
    火而墜落，被害人孫山南及殷大偉因此死亡等事實，惟否認
    有業務過失致死犯行，辯稱：本案發生之後，民航局才通知
    航空公司針對ＳＯＰ（作業手冊）油水分離的檢測做修訂，
    規定要讓油車靜止三十分鐘後才能加油，並加入測試劑認定
    是否含水，但事故以前並無規定如何放水檢查，伊二人僅被
    教導將油箱底部的油水混合液漏在地上目測即可，伊二人均
    依照修訂前ＳＯＰ規定來做，並無過失。本案失事原因並非
    必然出於燃油含水，應屬原因不明，況事後檢驗出９９．９
    ％之含水量，如此油水混合體加入直昇機，卻不會導致發動
    機熄火，有違論理法則云云。經查：
  (一)被害人孫山南及殷大偉確係因直昇機高處墜落而均受有胸部
    、頭部、四肢多處均受有鈍挫傷，且均因胸部肋骨之骨折割
    裂心房室壁致心因性休克不治死亡之事實，業經檢察官督同
    檢驗員相驗，及經檢察官會同法醫解剖屬實，並製有勘驗筆
    錄、相驗屍體證明書、驗斷書、解剖筆錄、法務部法醫研究
    所鑑定報告書各二份、解剖照片九十五幀附卷可稽。此外，
    復有中國石油股份有限官司航空油品交貨紀錄一份、中國醫
    藥學院附設醫院法醫參考病歷摘要二份、凌天公司地勤作業
    手冊乙冊、直昇機墜機現場照片七十八幀等件存卷足按。
  (二)被告戊○○於偵查及原審自承：九月三日伊開油罐車出發前
    ，在水湳機場凌天公司停車場，有將油槽內的油放到保特瓶
    搖一搖，檢查是否有油水混合的情形，檢查結果沒有油水混
    合就開去軍功路現場，在軍功路現場大約停車五分鐘後，伊
    先用油槍將油罐車內的油，漏出來檢查沒有油水混合，再由
    己○○替直昇機加油，這些程序伊進入公司時，公司有教，
    油槽內的油只要被檢查出含水，不管比例如何，均不准加油
    ，本案造成油箱內含水過高可能是寶特瓶使用很久，不是很
    透明，伊目視不清楚，沒辦法看出油水混合，伊有過失等語
    （見九十年度相字第一二八二號相驗卷第一一六頁、九十三
    年度偵字偵查卷第一三二七號第一八頁、第一九頁、第九九
    頁、第一００頁、第一六九頁、原審卷第八０頁）；被告己○○於偵查及原審亦坦承：油車到軍功路第一個定點將近停
    放了十五分鐘，因該地方不平，所以把車移至他處，大約過
    了五分鐘，開始執行燃油洩水作業，伊當時是用六百C.C.的
    寶特瓶，從油罐車底部漏水口放油，放四百C.C.到瓶子，目
    視檢查有沒有油水混合。只要目視檢查可以看到有水沈在瓶
    子底下，不論油水混合比例為多少，都不能加油。本案因寶
    特瓶是舊的，能見度較差，且只放四百C.C.的油來檢查，漏
    的時間不足，才會檢查不出來，另外油罐車依照一般慣例要
    停留滿三十分鐘，才將油漏出來檢查，可能伊提早將油槽內
    的油漏出來檢查，油穩定下來的時間不夠長，所以採樣發生
    誤差，伊有過失等語（見九十三年度偵字第一三二七號偵查
    卷第一五頁、第一九頁、第九九頁、第一０二頁、第一六九
    頁、原審卷第八一頁、第八二頁）。
  (三)證人即凌天公司董事長李正鈞於偵查時供稱：油槽車要替直
    昇機加油前要放水，每次油槽車移動也要放水等語（見九十
    年度相字第一二八二號相驗卷第一一一頁）。證人即凌天公
    司總經理李正文於偵查時證稱：戊○○是機務員，負責開油
    車及飛機加水，並負責取油，己○○也是機務人員，負責飛
    機檢修及替飛機加油，凌天公司在案發之前有對相關人員包
    括戊○○、己○○做油水混合目視檢測訓練等語（見九十三
    年度偵字第一三二七號偵查卷第第三０頁、第七五頁）。證
    人即凌天公司機務處處長林飛輝於偵查時證稱：九十年八月
    三十日伊有替戊○○、己○○二人所屬的全體組員上過油箱
    、油車放水檢查的課，有講過開到外地替直昇機加油前，要
    替油車的油放水以目視檢查，伊上課內容為等油車到達作業
    現場，要停下來靜置，等油箱內的油穩定下來後，再放水以
    目視檢查等語（見九十三年度偵字第一三二七號偵查卷第一
    六八頁）。證人即凌天公司檢驗工作員乙○○於偵查及本院
    本審審理時中證稱：在九十三年九月三日以前，伊有替戊○○、己○○他們二人，依照地勤作業手冊，照本宣科唸過，
    伊上的是九十年九月三日修正前的作業手冊，在出事以後有
    作修正，修正後規定飛機加油之前要先停放三十分鐘。伊當
    時教他們二人替油車放水，是要放四百至五百C.C.的油到寶
    特瓶內，以目視檢查。直昇機起飛前的加油作業所需注意的
    核心項目就是把油箱裡面的水分離出來，如果不能確認水已
    經分離出來，直昇機的加油作業就不能進行，較長的時間水
    一定可以分離出來，漏油的容器，一般常識是用了透明度不
    好就要換掉等語（見九十三年度偵字第一三二七號偵查卷第
    一六六頁、第一六七頁、本院本審卷九十七年九月二十四日
    審判筆錄）。證人即凌天公司機械維修員姜尚智於本院上訴
    審審理時證稱：前半段的油是不能做為檢查使用的，要先漏
    在地上，因怕導管內有髒的東西或霧水留在管內，伊都以後
    半段的油來檢查，而容器只要是能接油且乾淨的都可以，一
    般職前受訓都有上過油水分離檢測課程，就是漏水檢查油質
    作目測等語（見本院上訴審卷第二一三頁、第二一四頁）。
  (四)雖案發當時凌天公司之地勤作業手冊，對載運直昇機燃油之
    儲油車於加油作業前，須作如何檢查乙節，僅簡單規定：「
    須執行油車放水及情況檢查」（見本院上訴審卷第六五頁）
    ，嗣本件直昇機因所加燃油含水量過高，致其發動機熄火而
    墜地，造成被害人孫山南、殷大偉死亡後，交通部民用航空
    局始以九十年十一月五日標準二（九十）字第００三三八九
    ０號函檢送「飛機用油含水份檢查作業程序」，分發予包括
    凌天公司在內之國內各航空公司，請各航空公司增修相關作
    業手冊，凌天公司才據以修訂地勤作業手冊，規定儲油車於
    到達作業現場後，須停放三十分鐘，再執行放水檢查（見本
    院上訴審卷第六二頁、第六七頁）。惟由上揭證人之供詞，
    可知被告戊○○及己○○二人於執行燃油洩水作業，以目視
    檢測燃油於儲油車停置期間，是否遭水氣污染，而有不適於
    加入直昇機油箱之情形時，依常識應注意不宜以重複使用且
    透明度不足之寶特瓶進行燃油洩水程序，且於儲油車內之燃
    油移動後，有被教導應待停車靜置後一段時間，使油槽內與
    燃油混合之水沉澱至底層，與燃油分離後，再實施燃油洩水
    作業甚為明顯。是自不能以本案發生之後，民航局才通知航
    空公司修訂規定要讓油車靜止三十分鐘後才能加油，作為卸
    責之事由。再查，直昇機燃油與水混合，倒入透明寶特瓶內
    ，經靜置後再目測結果，因顏色不同，可檢測出油水之交界
    線，而可確認有油水混合之情形，業據臺灣臺中地方法院檢
    察署檢察官於九十三年九月二十九日在凌天公司現場勘驗明
    確，並製有履勘現場筆錄一份存卷可憑（見九十三年度偵字
    第一三二七號偵查卷第一六四頁、第一六五頁）。復觀諸行
    政院飛航安全委員會就本案失事調查報告記載：『2.飛機燃
    油系統遭大量水液入侵，並已深入系統末端。‧‧‧3.２５
    ０Ｃ－３０型發動機（該肇事飛機之發動機為２５０Ｃ－２
    ０型）實機測試結果，燃油含水達３０～５０％時即會導致
    發動機熄火。‧‧‧6.化驗證明油車油槽底部沈澱物為水液
    ，其燃油含水百分比高達９９．９％之事實，研判當日油車
    未有效執行洩水作業。7.該激發動機於啟動後９９分鐘內運
    轉正常，於第一次加油４分鐘後失事墜毀。8.「發動機重新
    點火警示燈」發生燈絲捲曲現象，表示失事當時該機發動機
    可能為熄火狀態。』（見九十三年度偵字第一三二七號偵查
    卷第三八頁、第三九頁），核與被告戊○○、己○○二人於
    偵查及原審自白：裝油的寶特瓶使用很久，能見度差，目視
    不清楚，沒辦法看出油水混合，且漏油前靜置的時間不足，
    才會檢查不出燃油含水，其二人有過失等情相符，堪認被害
    人孫山南及殷大偉所駕駛之直昇機墜機原因，確係肇因於直
    昇機所注入之燃油含有水氣過高，導致發動機熄火所致。
  (五)綜上所述，被告戊○○、己○○係從事燃油洩水程序業務之
    人，本應注意不宜以重複使用且透明度不足之寶特瓶進行燃
    油洩水程序，且應注意移動儲油車後應靜置一段時間，使油
    槽內與燃油混合之水沉澱至底層與燃油分離，再實施燃油洩
    水作業，而依當時情形並無不能注意之情形，竟均疏未注意
    ，不待儲油車內之水與燃油沉澱分離，即將油漏至透明度不
    足之寶特瓶中，作燃油洩水檢查作業，以致未能目視檢測出
    儲油車內之直昇機燃油已受水污染，而加至被害人孫山南、
    殷大偉所駕駛之前開直昇機內，使該直昇機起飛後四分鐘後
    ，發動機發生熄火情形而從高處墜落，致使被害人孫山南及
    殷大偉因而受有胸部、頭部、四肢多處鈍挫傷，且因胸部肋
    骨之骨折割裂心房室壁導致心因性休克而傷重不治死亡，被
    告二人自應負業務過失責任，且該過失與被害人死亡之間具
    有相當因果關係無誤。被告二人於本院辯稱：伊二人僅被教
    導將油箱底部的油水混合液漏在地上目測即可，致無法檢出
    燃油已遭水污染，伊二人均依照修訂前ＳＯＰ規定來做，並
    無過失，且本案失事原因並非必然出於燃油含水，應屬原因
    不明云云，顯係事後卸責之詞，並非可採。至被告二人另辯
    稱：事後檢驗出９９．９％之含水量，如此油水混合體加入
    直昇機，卻不會導致發動機熄火，有違論理法則云云，惟查
    經檢驗燃油含水百分比達９９．９％之檢體，係油車油槽底
    部沈澱物，而非加入直昇機之燃油，業如前述，而證人即凌
    天公司總經理李正文於偵查時證稱：從油罐車底部取樣鑑定
    結果，油水混合比例當然會很高等語（見九十三年度偵字第
    一三二七號偵查卷第一七頁），且油車加入之含水燃油因沖
    擊飛機油箱內之存油產生攪拌作用，吸油口位於油箱底部，
    水分一時無法沈澱，進入發電機之含水量尚少，故於加油後
    仍能飛行，俟加油後四分鐘水分逐漸沈澱，大量水分抽吸進
    入發動機燃油系統，超過該型發動機容忍限度，以致發動機
    熄火。又本案失事直昇機燃油箱未破裂，消防灌救之水無法
    進入封閉之燃油系統內等情，亦經行政院飛航安全委員會於
    九十四年五月十三日以飛安字第０九四０００五００七號函
    釋甚明（見本院上訴審卷第八五頁），因此被告二人上開所
    辯，亦非可採。本件事證已臻明確，被告戊○○、己○○二
    人之犯行均堪以認定，應依法論科。
三、查我國刑法業於九十四年二月二日修正公布，並於九十五年
    七月一日施行。被告二人行為後，其應適用之相關法律已有
    變更，茲就與本案適用有關之條文，比較說明如下：
  (一)刑法第三十三條第五款經修正公布，修正後刑法第三十三條
    第五款規定「罰金：新臺幣一千元以上，以百元計算之」，
    與修正前刑法第三十三條第五款規定「罰金：（銀元）一元
    以上」不同。比較新舊法結果，以修正前即行為時法較有利
    於被告二人，故依刑法第二條第一項前段規定，法定罰金刑
    部分，自應適用行為時之法律即修正前刑法第三十三條第五
    款規定決定其罰金部分之法定刑。
  (二)被告二人行為後，刑法施行法第一條之一於九十五年六月十
    四日修正公布增訂。修正增訂之刑法施行法第一條之一規定
    「中華民國九十四年一月七日刑法修正施行後（按指九十五
    年七月一日），刑法分則編所定罰金之貨幣單位為新臺幣。
    九十四年一月七日刑法修正時，刑法分則編未修正之條文定
    有罰金刑者，自九十四年一月七日刑法修正施行後，就其所
    定數額提高為三十倍。但七十二年六月二十六日到九十四年
    一月七日新增或修正之條文，就其所定數額提高為三倍」。
    本件被告所犯刑法第二百七十六條第二項之罪之法定刑有罰
    金刑，且為刑法分則編未修正之條文而定有罰金刑者；於刑
    法施行法第一條之一修正增訂前，其貨幣單位為銀元，罰金
    刑之提高標準應適用罰金罰鍰提高標準條例第一條之規定「
    依法律應處罰金、罰鍰者，就其原定數額得提高為二倍至十
    倍。」而再依現行法規所定貨幣單位折算新臺幣條例第二條
    規定「現行法規所定金額之貨幣單位為圓、銀元或元者，以
    新臺幣元之三倍折算之。」如換算為新臺幣，則該罪法定刑
    罰金刑部分，應為罰金新臺幣九萬元以下（三千元乘十乘三
    ）。如適用刑法施行法第一條之一規定提高三十倍，亦為新
    臺幣九萬元以下（三千元乘三十）。比較新舊法適用之結果
    ，其關於法定刑為罰金部分之提高標準，新舊法均無不利之
    情形，故依刑法第二條第一項前段規定，本案關法定刑罰金
    提高標準部分，自應適用行為時之法律即罰金罰鍰提高標準
    條例第一條前段及現行法規所定貨幣單位折算新臺幣條例第
    二條之規定。
  (三)被告二人行為後，罰金罰鍰提高標準條例第二條業已刪除，
    而刑法第四十一條第一項前段關於易科罰金之折算標準業已
    由舊法之銀元一百元、二百元、三百元修正為新臺幣一千元
    、二千元、三千元折算一日，因屬科刑規範事實之變更，自
    有就新舊法規定比較之必要，經比較新舊法結果，以被告行
    為時之舊法較有利於被告二人，是依刑法第二條第一項前段
    之規定，應適用被告二人行為時之舊法即修正前刑法第四十
    一條第一項前段、修正前罰金罰鍰提高標準條例第二條之規
    定，諭知以銀元三百元即新臺幣九百元折算一日為易科罰金
    之折算標準。
四、被告戊○○、己○○分別為凌天公司所聘僱之載運燃油司機
    （兼加水員）及機械員，以替凌天公司執行燃油洩水程序為
    其等業務之一，係從事業務之人員，本應注意不宜以重複使
    用且透明度不足之寶特瓶進行燃油洩水程序，且應注意移動
    儲油車後應靜置一段時間，使油槽內與燃油混合之水沉澱至
    底層與燃油分離，再實施燃油洩水作業，而依當時情形並無
    不能注意之情形，竟均疏未注意，不待儲油車內之水與燃油
    沉澱分離，即將油漏至透明度不足之寶特瓶中，作燃油洩水
    檢查作業，以致未能目視檢測出儲油車內之直昇機燃油已受
    水污染，而加至被害人孫山南、殷大偉所駕駛之前開直昇機
    內，致使被害人孫山南、己○○死亡。是核被告戊○○、己○○二人所為，均係犯刑法第二百七十六條第二項之業務過
    失致死罪。又被告戊○○、己○○二人，各因未確實執行燃
    油洩水程序之一過失行為，使被害人孫山南、殷大偉所駕駛
    之直昇機內燃油含有水氣致發動機熄火自高處墜落，造成被
    害人孫山南、殷大偉二人死亡，分別係屬一行為觸犯數罪名
    ，均為同種想像競合犯，應從一罪處斷。原審法院認被告二
    人犯罪事證明確，予以論罪科刑，固非無見，惟查：(一)被告
    戊○○、己○○分別係凌天公司聘僱之載運燃油司機（兼加
    水員）及機械員，以替凌天公司執行燃油洩水程序為其等業
    務之一，業經證人李正文於偵查時證述在卷，原審判決認被
    告戊○○、己○○二人分別為凌天公司之直昇機加水員及加
    油機械員，平日負責執行為凌天公司之直昇機加油之業務，
    未見精確，尚有未洽。(二)本案案發後，交通部民用航空局始
    檢送「飛機用油含水份檢查作業程序」，分發予包括凌天公
    司在內之國內各航空公司，請各航空公司增修相關作業手冊
    ，凌天公司才據以修訂地勤作業手冊，規定儲油車於到達作
    業現場後，須停放三十分鐘，再執行放水檢查，業如前述，
    而原審判決認被告戊○○及己○○二人應待停車靜止後三十
    分鐘以上，再實施燃油洩水作業，並無根據。(三)證人即凌天
    公司董事長李正鈞、總經理李正文、機務處處長林飛輝於偵
    查時並未證稱被告戊○○、己○○二人均經凌天公司派員教
    授應靜置儲油車達三十分鐘以上，始能進行儲油車燃油洩水
    檢查，惟原審判決卻謂上情業經證人李正鈞、李正文、林飛
    輝等人於偵查時證稱屬實，容有未當。(四)原審未及審酌九十
    四年二月二日修正公布，九十五年七月一日施行之刑法相關
    規定，亦未及審酌九十六年七月十六日施行之中華民國九十
    六年罪犯減刑條例規定，均有未合。被告二人上訴否認有業
    務過失致死犯行，檢察官上訴意旨認原審判決量刑過輕云云
    ，均非可採，其等指摘原判決不當，雖無理由，惟原判決既
    有上述可議之處，即屬無可維持，自應由本院撤銷改判。
五、爰審酌被告戊○○、己○○二人分別身為凌天公司之所聘僱
    之載運燃油司機（兼加水員）及機械員，以替凌天公司執行
    燃油洩水程序為其等業務之一，係從事業務之人員，本應注
    意不宜以重複使用且透明度不足之寶特瓶進行燃油洩水程序
    ，且應注意移動儲油車後應靜置一段時間，使油槽內與燃油
    混合之水沉澱至底層與燃油分離，再實施燃油洩水作業，而
    依當時情形並無不能注意之情形，竟均疏未注意，不待儲油
    車內之水與燃油沉澱分離，即將油漏至透明度不足之寶特瓶
    中，作燃油洩水檢查作業，以致未能目視檢測出儲油車內之
    直昇機燃油已受水污染，而加至被害人孫山南、殷大偉所駕
    駛之前開直昇機內，致該直昇機起飛後四分鐘內，發動機旋
    即熄火而自高處墜落，導致被害人孫山南、殷大偉死亡無法
    彌補之嚴重後果，被告戊○○、己○○二人之過失行為，不
    僅使被害人喪失寶貴生命，並對被害人之家屬心理及家庭關
    係均造成莫大缺憾，加以本件被告二人之過咎行為，對直昇
    機飛航安全所造成之危害亦屬非輕，俱徵被告二人之過失情
    節確屬重大，本應從重量刑，惟念及渠等之平日素行良好，
    有臺灣高等法院被告全國前案紀錄表二份附卷可稽，而渠等
    之僱用人凌天公司於本件事故發生後，亦已分別與被害人孫
    山南、殷大偉之家屬達成民事和解，此有和解書二份存卷可
    稽（見九十年度相字第一二八二號相驗卷第一三八頁至第一
    四二頁），並已分別支付新臺幣（下同）九百八十萬元予被
    害人家屬，且被害人殷大偉之家屬丁○○○於原審準備程序
    及本院審理時明確表示不再追究之意，被害人孫山南之家屬
    丙○○等人於九十五年一月九日亦與被告戊○○、己○○達
    成民事和解，被告二人另各支付四十五萬元予被害人家屬，
    被害人孫山南之家屬丙○○等人於九十五年二月十日並具狀
    表示希給予被告戊○○、己○○自新之機會（見最高法院九
    十七年台上字第三五三四號卷第五九頁至第六三頁）等一切
    情狀，分別量處如主文第二項所示之刑。又被告二人之犯罪
    時間係在中華民國九十六年四月二十四日以前，所犯之罪合
    於中華民國九十六年罪犯減刑條例第二條第一項第三款之減
    刑條件，爰各依法予以減刑二分之一，並依中華民國九十六
    年罪犯減刑條例第九條及修正前刑法第四十一條第一項前段
    規定，諭知易科罰金之折算標準。末查被告二人前均無不良
    前科紀錄，有臺灣高等法院被告前案紀錄表在卷可按，素行
    均佳，其二人因一時過失，致罹刑典，其等之僱用人凌天公
    司已分別與被害人孫山南、殷大偉之家屬達成民事和解，被
    害人殷大偉之家屬丁○○○表示不再追究之意，被害人孫山
    南之家屬丙○○等人亦具狀表示希給予被告戊○○、己○○
    自新之機會，經此次刑之宣告教訓後，被告二人應知所警惕
    而無再犯之虞，本院因認以暫不執行其等之刑為當，故均依
    修正後刑法第七十四條第一項第一款規定，各宣告被告二人
    緩刑三年，用啟自新。
據上論結，應依刑事訴訟法第三百六十九條第一項前段、第三百
六十四條、第二百九十九條第一項前段，刑法第二條第一項、第
二百七十六條第二項、第五十五條、修正前第四十一條第一項前
段、第七十四條第一項第一款，修正前罰金罰鍰提高標準條例第
二條，現行法規所定貨幣單位折算新臺幣條例第二條，中華民國
九十六年罪犯減刑條例第二條第一項第三款、第七條第一項、第
二項、第九條，判決如主文。
本案經檢察官甲○○到庭執行職務。
中    華    民    國    97    年    9     月    30    日
            刑事第八庭  審判長法  官  羅  得  村
                              法  官  劉  榮  服
                              法  官  張  靜  琪
上列正本證明與原本無異。
如不服本判決應於收受送達後十日內向本院提出上訴書狀，其未
敘述上訴之理由者並得於提起上訴後十日內向本院補提理由書（
須附繕本）。
                              書記官  陳  俞  豪
中    華    民    國    97    年    9     月    30    日
附錄論罪科刑法條
刑法第二百七十六條第二項：
從事業務之人，因業務上之過失犯前項之罪者，處五年以下有期
徒刑或拘役，得併科三千元以下罰金。


司法院資訊處製作；財團法人民間司法改革基金會備份。
